【裁判字號】    96,上易,406
【裁判日期】    970318
【裁判案由】    竊佔
【裁判全文】
臺灣高等法院高雄分院刑事判決         96年度上易字第406號
上  訴  人  臺灣高雄地方法院檢察署檢察官
被      告  丁○○
選任辯護人  洪士宏  律師
            林易玫  律師
被      告  戊○○
上列上訴人因被告等竊佔案件，不服臺灣高雄地方法院中華民國
96年3 月15日第一審判決（起訴案號：臺灣高雄地方法院檢察署
95年度調偵字第1111號），提起上訴，本院判決如下：
    主  文
原判決關於戊○○部分撤銷。
戊○○共同犯竊佔罪，處有期徒刑壹年，減為有期徒刑陸月，如
易科罰金，以銀元參佰元即新臺幣玖佰元折算壹日。
其他上訴駁回。
    事  實
一、緣己○○與張鎮國於94年2 月16日簽訂「合作興建房屋契約
    書」，約定「座落於高雄縣大寮鄉○○段2550-12 地號等35
    筆土地上建物共計19戶。由張鎮國負責提撥現金6 千萬元資
    助，己○○未完成之工程及償還原地主之銀行貸款，違約金
    如未如期給付，己○○所興建之建物及土地所有權無條件皆
    歸張鎮國所有」；嗣於94年8 月28日雙方又簽立拋棄書載明
    「因借款資金不足而導致工程進度延遲，現雙方約定於民國
    94 年9月15日前需將全部工程及全數金額償還張鎮國，並不
    得再向張鎮國再借款，若有此情事時，借款人即刻放棄所有
    權利，並不得再追訴」，94年9 月15日己○○無法償還張鎮
    國所代墊之工程款，張鎮國遂將坐落高雄縣大寮鄉○○段25
    50-5地號土地及其上建號3453號即高雄縣大寮鄉○○路564
    巷35之7 號房屋登記為其子丙○○所有，戊○○與己○○於
    94年底至95年初明知上情，竟共同意圖為自己不法之利益，
    於94年底通謀虛偽訂立預定土地、房屋買賣合約書，載明戊○○於94年2 月17日與發正公司約定以536 萬元買受上開35
    之7 號房屋及該屋坐落之2550 -5 地號土地，戊○○並於95
    年農曆年後某日，未獲丙○○之同意，亦未取得上開不動產
    所有權，即竊佔搬進上開35之7 號房屋居住而取得事實上支
    配管領力；嗣經丙○○一再要求搬離上開房屋，惟迄今仍拒
    不搬遷。
二、案經丙○○訴請臺灣高雄地方法院檢察署檢察官偵查起訴。
      理  由
壹、撤銷改判（即被告戊○○）部分：
一、訊據被告戊○○矢口否認有何竊佔之犯行，辯稱：我是向建
    商己○○購買系爭房屋，在繳納部分價金以取得鑰匙後，始
    行搬入，告訴人丙○○亦知上情云云。惟查：
  (一)案外人己○○與張鎮國於94年2 月16日簽訂「合作興建房屋
    契約書」，約定「座落於高雄縣大寮鄉○○段2550-12 地號
    等35筆土地上建物共計19戶。由張鎮國負責提撥現金6 千萬
    元資助，己○○未完成之工程及償還原地主之銀行貸款，違
    約金如未如期給付，己○○所興建之建物及土地所有權無條
    件皆歸張鎮國所有」；嗣於94年8 月28日雙方又簽立拋棄書
    載明「因借款資金不足而導致工程進度延遲，現雙方約定於
    民國94年9 月15日前需將全部工程及全數金額償還張鎮國，
    並不得再向張鎮國再借款，若有此情事時，借款人即刻放棄
    所有權利，並不得再追訴」，94年9 月15日己○○無法償還
    張鎮國所代墊之工程款，張鎮國遂將系爭坐落高雄縣大寮鄉
    ○○段2550 -5 地號土地及其上建號3453號即高雄縣大寮鄉
    ○○路564 巷35之7 號房屋登記在告訴人丙○○名下，此據
    證人張鎮國於原審證述明確，並有合作興建房屋契約書、拋
    棄書、房屋及土地登記簿謄本在卷可證，足證系爭房、地係
    告訴人丙○○所有；而被告戊○○所提預定土地、房屋買賣
    合約書各1 份，雖載明其於94年2 月17日與發正公司訂立以
    536 萬元買受35之7 號房屋及該屋坐落之2550 -5 地號土地
    ，惟其於95年6 月30日偵查中供稱：「房屋於94年2 月向己○○買的，總價536 萬，我已經付236 萬」等語，於本院96
    年6 月4 日準備程序時卻供稱：「我的買賣金額是500 多萬
    元，我拿230 萬元給建商」等語，前後所供付款金額不一，
    亦與上開預定土地、房屋買賣合約書所載分期付款表所載付
    款金額不符，且其所稱付款金額達230 餘萬，竟均無金融機
    構往來紀錄，被告戊○○復未能提出資金來源證明，已見上
    開預定土地、房屋買賣合約書係被告戊○○與建商己○○通
    謀虛偽所為；況系爭35之7 號房屋曾向高雄縣政府稅捐稽徵
    處申請繳納契稅，據證人即代書呂明政於原審審理中證稱：
    「35之7 號房屋所需所有權人即告訴人丙○○之印鑑證明，
    係由我向張鎮國索取，供辦理前揭房地移轉契稅申報之用」
    「（問：提示偵卷第32頁至33頁，35-7號房子有辦理契稅，
    然後撤銷買賣契約一事你知道否？）知道，江新元是己○○
    拿資料給我送，跟甲○○情形一樣，他們都沒有出來對保，
    本件公契也是我辦理的，本件有講好金額，但是都還沒有拿
    」等語（見原審卷第76頁），已證述該契稅係由江新元名義
    申請繳納，並有高雄縣政府稅捐稽徵處契稅繳款書載明系爭
    35之7 號房屋於95年1 月20日申報買賣契稅者係江新元，而
    非被告戊○○，足證被告戊○○並無購買系爭35之7 號房屋
    。至證人己○○於原審證稱：戊○○有向我購買系爭房地，
    他錢尚未付清，還有280 幾萬要給我等語（見原審卷82至83
    頁），既與前述論證不符，自難為被告有利之認定。
  (二)被告戊○○於94年12月8 日偵查中供稱：「約在94年年底時
    候（始知道房子登記在告訴人名下）。我們到現在都無法拿
    到權狀。當時我們也到銀行對保，但貸款一直沒有下來」等
    語（見偵查卷第11至12頁），已供承於94年底即知悉系爭35
    之7 號房地，登記在告訴人丙○○名下，而非建商己○○或
    發正公司所有，竟仍於95年農曆年後，未獲告訴人丙○○之
    同意，擅自搬入系爭35之7 號房屋居住，其有竊佔之犯意甚
    明。
  (三)綜上所述，被告戊○○與建商己○○通謀虛偽訂立預定土地
    、房屋買賣合約書於先，復於95年農曆年後，未獲告訴人丙○○之同意，擅自搬入系爭35之7 號房屋居住，其竊佔之事
    證明確，犯行堪以認定。
二、按刑法第320 條第2 項之竊佔罪，為即成犯，於其竊佔行為
    完成時犯罪即成立，以後之繼續竊佔乃狀態之繼續，而非行
    為之繼續（最高法院66年度台上字第3118號判例意旨參照）
    核被告戊○○所為，係犯刑法第320 條第2 項之竊佔罪，其
    與己○○共謀虛偽訂立預定土地、房屋買賣合約書，推由被
    告戊○○行竊佔行為，係共同正犯。被告行為後，刑法第28
    條共同正犯之範圍已有限縮，排除陰謀犯、預備犯之共同正
    犯，比較新舊法以修正前刑法第28條有利被告。刑法就罰金
    刑之規定已有修正，依修正前刑法第33條第5 款規定：罰金
    刑應處銀元1 元以上；並應依修正前罰金罰鍰提高標準條例
    第1 條規定，就其原定數額得提高為2 倍至10倍，但法律已
    依一定比率規定罰金或罰鍰之數額或倍數者，依其規定。惟
    依94年2 月2 日修正公布、95年7 月1 日施行之刑法第33條
    第5 款規定：「罰金：新臺幣1,000 元以上，以百元計算之
    」，再依95年6 月14日增訂公布之刑法施行法第1 條之1 第
    2 項規定：「94年1 月7 日刑法修正時，刑法分則編未修正
    之條文定有罰金者，自94年1 月7 日刑法修正施行後，就其
    所定數額提高為30倍，但72年6 月26日至94年1 月7 日新增
    或修正之條文，就其所定數額提高為3 倍」，比較修正前、
    後之罰金刑輕重，該罰金刑之最低刑度於修法後已有加重，
    故以95年7 月1 日修正公布施行前之規定對被告較為有利，
    依刑法第2 條第1 項前段規定，應適用行為時之法律，亦即
    適用修正前規定科刑。
三、原審未為詳察，遽為被告戊○○無罪之諭知，尚有未合，公
    訴人上訴意旨，執此指摘原判決此部分不當，為有理由，應
    由本院將原判決關於被告戊○○部分，予以撤銷改判；審酌
    被告戊○○明知並未購買系爭房地，竟擅自搬入該屋居住，
    造成告訴人重大損失，事後猶砌詞卸責等一切情狀，量處如
    主文第2項所示之刑。又96年6月15日訂定之中華民國96年罪
    犯減刑條例，業於96年7 月4 日經總統公布，於同年月16日
    施行，被告犯罪係在96年4 月24日以前，所犯非屬該條例第
    3 條第1 項所列不予減刑之罪名，爰依同條例第2 條第1 項
    第3 款、第7 條規定減其刑期2 分之1 ，併依同條例第9 條
    規定，併諭知易科罰金之折算標準，而被告行為時之易科罰
    金折算標準，依修正前罰金罰鍰提高標準條例第2 條前段（
    現已刪除）規定，就其原定數額提高為100 倍折算1 日，則
    易科罰金折算標準，應以銀元300 元折算1 日，經折算為新
    臺幣後，應以新臺幣900 元折算為1 日。惟95年7 月1 日修
    正公布施行之刑法第41條第1 項前段則規定：「犯最重本刑
    為5 年以下有期徒刑以下之刑之罪，而受6 個月以下有期徒
    刑或拘役之宣告者，得以新臺幣1000元、2000元或3000元折
    算1 日，易科罰金。」比較修正前後之易科罰金折算標準，
    以95年7 月1 日修正公布施行前之規定，較有利於被告，則
    應依刑法第2 條第1 項前段，適用修正前刑法第41條第1 項
    前段規定，諭知如易科罰金以銀元300 元即新臺幣900 元折
    算1 日。
四、共犯己○○應由檢察官另行偵辦。
貳、上訴駁回（即被告丁○○）部分：
一、公訴意旨略以：被告丁○○於民國94年12月1 日與發正建設
    有限公司（下稱發正公司）簽訂「預定土地買賣合約書」、
    「預定房屋買賣合約書」，購買高雄縣大寮鄉○○段3456號
    即高雄縣大寮鄉○○路564 巷35之10號房屋（以下簡稱35之
    10號房屋），及該房屋座落之基地即高雄縣大寮鄉○○段25
    50-8地號（以下簡稱2550-8地號）。詎被告丁○○於94年年
    底至95年初時，已知悉35之10號房屋業於94年8 月15日登記
    在告訴人乙○○名下，而房屋座落之基地則於94年2 月25日
    登記在丙○○名下，然被告丁○○竟仍意圖為自己不法利益
    ，於95年農曆年後某日，未獲告訴人丙○○、乙○○同意，
    亦未取得上開不動產所有權，即搬進35之10號房屋居住而取
    得事實上支配管領力竊佔之。嗣經告訴人丙○○、乙○○等
    人一再要求被告丁○○搬離上開房屋，惟迄今仍拒不搬遷，
    因認被告丁○○涉犯刑法第320條第2項之竊佔罪嫌云云。
二、按犯罪事實應依證據認定之，無證據不得認定犯罪事實；又
    不能證明被告犯罪者，應諭知無罪之判決，刑事訴訟法第15
    4 條第2 項、第301 條第1 項分別定有明文。而刑事訴訟法
    上所謂認定被告犯罪事實之證據，係指足以認定被告確有犯
    罪行為之積極證據而言，苟積極證據不足為不利於被告事實
    之認定時，即應為有利於被告之認定，最高法院著有29年上
    字第3105號及30年上字第816 號判例足稽。又刑法之竊佔罪
    ，行為人須有竊佔故意，即對於未經同意而破壞他人對於不
    動產之持有，進而建立自己對不動產之持有具有認識及意欲
    ，始足當之。另該罪之成立，亦以行為時他人業已存在之持
    有遭行為人排除為其要件，從而，設該不動產早已於行為人
    支配管領下，縱嗣後基於法律關係負有返還義務而拒不移轉
    持有，亦僅屬民事糾葛，尚難謂有何竊佔行為。
三、公訴意旨認被告丁○○涉有上開竊佔犯行，無非以證人即興
    建前揭房地之出資人張鎮國、發正公司實際負責人己○○、
    代書呂明政之證述及張鎮國、己○○簽立合作興建房屋契約
    書、上開35之10號房屋及2550 -8 地號土地等不動產登記謄
    本及被告與發正公司簽立之預定土地、房屋買賣合約書各1
    份為其依據。
四、訊據被告丁○○堅決否認有何竊佔犯行，辯稱：本件我係向
    建商發正公司實際負責人己○○購屋，在繳納部分價金以取
    得鑰匙後，始行搬入，況當時銀行對保時，告訴人都知情等
    語；經查：
  (一)被告丁○○於94年12月1 日與發正公司簽訂以新臺幣（下同
    ）420 萬元買受35之10號房屋及該屋坐落之2550-8地號土地
    ，有預定土地、房屋買賣合約書各1 份在卷可證，且被告丁○○確有陸續給付發正公司價款300 萬元後，取得前揭房屋
    之鑰匙並遷入各情，亦經證人即發正公司實際負責人己○○
    於原審審理中證述明確（見原審卷第82至83頁），並有同意
    書、中國國際商業銀行之支票、被告丁○○存摺、借款協議
    書各1 份在卷可考，堪認被告丁○○遷入前揭房地之行為，
    係在其履行大部分繳款義務後，本於買賣契約之權利行使，
    尚難認其等主觀上有何竊佔之犯意。再參以一般消費者購買
    新建之房地，多不至主動要求建商提出房地所有權狀以供查
    驗之交易習慣，是被告丁○○辯稱本件係向建商購屋，並無
    進一步查驗房地所有權人，並不知建商發正公司無權出售等
    語，應堪採信。
  (二)又證人呂明政於原審審理中證稱：根據己○○與張鎮國於94
    年2 月16日簽訂「合作興建房屋契約書」之記載，在訂立契
    約書之3 個月內，己○○可以出賣房地，只不過錢要歸張鎮
    國收等語（見原審卷第70頁），證人張鎮國於原審審理中亦
    證稱：什麼人都可以賣房子，代書可以賣、大家都可以賣，
    賣完後拿錢給我，我就讓你賣房子等語（見原審卷第64至65
    頁），顯見基於建商己○○與張鎮國之合資關係，己○○唯
    有俟房屋興建完成出售後，始得以販售之價款返還張鎮國之
    出資，自堪認己○○有權於94年12月1 日與被告丁○○訂立
    前揭房地買賣契約，又張鎮國雖於94年8 月28日另與己○○
    簽立拋棄書，惟觀之拋棄書所記載「因借款資金不足而導致
    工程進度延遲，現雙方約定於民國94年9 月15日前需將全部
    工程及全數金額償還張鎮國，並不得再向張鎮國再借款，若
    有此情事時，借款人即刻放棄所有權利，並不得再追訴」等
    語，細繹該約定之內容，亦未敘及變更己○○得販售前揭房
    地之相關權利義務關係，是堪認己○○與被告丁○○訂立之
    買賣契約，有得張鎮國之概括授權無疑。
  (三)被告丁○○既係本於買賣契約而占有前揭房地，且已繳交30
    0 萬元之購屋款後，亦難期待其以隱忍取代占有房地而主張
    權利，是縱代書呂明政會同員警出示房地所有權狀要求被告
    丁○○遷出房屋，亦不得以被告丁○○拒不搬出即逕認其應
    負竊佔之刑責自明。
  (四)綜上所述，本案公訴人所舉之證據，且尚未達於通常一般之
    人均不致有所懷疑為真實之程度，未能得有罪之確信。此外
    又查無其他積極證據足資證明被告丁○○犯公訴人所指之刑
    法第320條第2項條之竊佔罪，要屬不能證明其犯罪。
五、原審因而為被告丁○○無罪之諭知，經核尚無不合，公訴人
    上訴意旨，指摘原判決此部分不當，為無理由，應予駁回。
據上論結，應依刑事訴訟法第368 條、第369 條第1 項前段、第
364 條、第299 條第1 項前段，刑法第2 條第1 項前段、第28條
（修正前）、第320 條第2 項，修正前刑法第41條第1 項前段，
刑法施行法第1 條之1 、修正前罰金罰鍰提高標準條例第2 條，
中華民國96年罪犯減刑條例第2 條第1 項第2 款、第7 條、第9
條，判決如主文。
本案經檢察官郭振昌到庭執行職務。
中    華    民    國    97    年    3    月    18    日
                  刑事第三庭    審判長法  官   周賢銳
                                      法  官   黃仁松
                                      法  官   黃憲文
以上正本證明與原本無異。
不得上訴。
中    華    民    國    97    年    3    月    18    日
                                      書記官   施耀程
附錄本件判決論罪科刑法條：
中華民國刑法第320條
意圖為自己或第三人不法之所有，而竊取他人之動產者，為竊盜
罪，處5 年以下有期徒刑、拘役或5 百元以下罰金。
意圖為自己或第三人不法之利益，而竊佔他人之不動產者，依前
項之規定處斷。
前2 項之未遂犯罰之。


司法院資訊處製作；財團法人民間司法改革基金會備份。
